臺灣臺北地方法院刑事判決　　　九十三年度訴字第四○九號
　　公　訴　人　臺灣臺北地方法院檢察署檢察官
　　被　　　告　丙○○男三十一.
　　　　　　　　日生）
右列被告因洗錢防制法案件，經檢察官提起公訴（九十三年度偵
字第三九九○號），本院判決如左：
    主      文
丙○○連續幫助意圖為自己不法之所有，以詐術使人將本人之物
交付，處有期徒刑捌月。
    事      實
一、丙○○明知將自己金融帳戶提供不認識之他人使用及以自己
    名義代他人申辦電話，將可能幫助他人從事財產犯罪。竟基
    於幫助他人詐欺取財之概括犯意，先於民國九十二年五月三
    十日至位於臺北市○○區○○街五一○號之台新國際商業銀
    行民生分行（下稱台新銀行民生分行）開立第000000
    00000000號帳戶，完成開戶手續後，旋即將該帳戶
    之存摺、印鑑章、金融卡等物，在臺北縣三重市湯城廣場，
    交付予已成年真實姓名、年籍均不詳自稱「李代書」之男子
    （起訴書誤載該名男子係以替丙○○申辦貸款作為丙○○提
    供帳戶資料之對價關係）；又於同年六月二十四日，在中華
    電信股份有限公司臺灣北區電信分公司士林營運處，申請0
    000000000號電話號碼提供該「李代書」等人使用
    ，幫助以「李代書」為成員之詐騙集團詐欺取財。該詐騙集
    團人員收受丙○○所交付前開帳戶存摺、印鑑章、金融卡與
    丙○○代其所申請之前揭電話後，旋即基於意圖為自己不法
    所有之犯意，於九十二年七月一日，由已成年真實姓名、年
    政部國稅局之人員，告以可獲退稅，甲○○遂撥打其所留之
    前揭丙○○所申請之0000000000號電話及000
    0000000號等電話號碼洽商退稅事宜，甲○○回電後
    ，「張課長」即要求甲○○持金融卡至ＡＴＭ（即自動櫃員
    機）依指示操作以辦理轉帳退稅事宜。甲○○信以為真而陷
    於錯誤，依該自稱「張課長」之人之指示，於當日下午三時
    十三分、三時十五分許在臺北縣蘆洲市○○街三十二號前之
    提款機，接續將帳戶內款項新臺幣（下同）九萬九千九百八
    十六元、二萬五千四百三十五元轉帳至丙○○之上開帳戶。
    嗣因甲○○遲未獲得退稅，發現情況有異，報警查獲上情。
二、案經甲○○訴由臺北市政府警察局松山分局報告臺灣臺北地
    方法院檢察署檢察官偵查起訴。
    理      由
一、訊據被告丙○○固承認於右揭時、地開立上開台新銀行民生
    分行之帳戶後，將該帳戶資料交付「李代書」，及申請上開
    電話供他人使用等情，惟矢口否認有何幫助詐欺取財之犯行
    ，辯稱：伊因想做生意亟需貸款，循報紙廣告打電話要貸款
    十萬元，因對方要求而開立上開台新銀行民生分行之帳戶，
    提供該帳戶、金融卡、印章等資料及匯一萬二千元之代書費
    及公證費給「李代書」，並申辦上開電話，以申辦貸款，但
    之後即無下文，伊亦為受害人云云。經查：
  (一)告訴人甲○○於九十二年七月一日，因接獲自稱「張課長」
    之來電，並於回電後（回電之電話分別為00000000
    00號及被告所申辦之0000000000號），受「張
    課長」之詐騙而陷於錯誤，依該「張課長」之指示，接續匯
    入九萬九千九百八十六元及二萬五千四百三十五元等情，業
    據告訴人甲○○指訴明確（見臺灣臺北地方法院檢察署九十
    三年度偵字第三九九○號卷第十八頁），復有卷附告訴人提
    供自動櫃員機交易明細單影本、台新國際商業銀行九十二年
    八月一日台新作集字第九二三○三三號函及所附之帳戶開戶
    及存提資料（以上見前揭偵字第三九九○號卷第二十頁至第
    二十六頁）、中華電信股份有限公司臺灣北區電信分公司士
    林營運處士服字第九三Ｃ○六服○三七二號函（附於本院九
    十三年九月二十三日準備程序筆錄之後）在卷可稽，此情已
    足認定。
  (二)被告雖辯稱其係為聽從李代書所言為申辦貸款而提供前開資
    料，不知前開資料、電話會遭利用詐財云云。惟：
  1.被告雖稱其有在九十二年五月三十日左右，在位於臺北縣中
    和市○○路二七五號之郵局匯入一萬一千元至一萬二千元予
    李代書供作申辦貸款所需之款項云云（分見本院九十三年九
    月二十三日準備程序筆錄第三頁、同年十月十二日準備程序
    筆錄第二頁），然經本院以被告所提供郵局之資料函查結果
    ，中華郵政股份有限公司板橋郵局函覆以該轄區之臺北縣中
    和市○○路郵局無九十二年五月二十五日至同年六月五日間
    由被告丙○○匯款之資料等（見附於本院卷內九十三年十一
    月十一日板營字第○九三○二○○八七○號函），參以被告
    始終未能提出匯款相關資料，足認其所辯其因想做生意亟需
    貸款，循報紙廣告打電話要貸款十萬元，因對方要求而開立
    上開台新銀行民生分行之帳戶，提供該帳戶、金融卡、印章
    等資料及匯一萬二千元之代書費及公證費給「李代書」云云
    ，並不足採。
  2.又告訴人被自稱「張課長」之成年男子詐騙時，所撥打之0
    000000000號，經查詢結果，係由被告所申辦此點
    ，有附於本院卷之中華電信股份有限公司臺灣北區電信分公
    司士林營運處士服字第九三Ｃ○六服○三七二號函文一份可
    資佐證，已說明如前。被告就此先辯以其從報紙知申請電話
    有一千五百元可拿，遂以一千五百元之代價於九十二年六月
    二十四日申請前開電話，並供一名年約五十歲之男子使用，
    該名男子並非「李代書」，亦非透過「李代書」聯絡，且除
    交付
    未再幫「李代書」辦理其他事項云云（見本院九十三年九月
    二十三日準備程序筆錄第五頁）；後於審理中則改稱因「李
    代書」說申辦電話可以幫助其貸款，故其才申辦上開電話，
    又九十二年五、六月間其住在臺北縣中和市○○路四一七之
    三十三號六樓，但申辦該電話之登記資料係由「李代書」給
    之住址（臺北市○○區○○路四段一五○號之一，七樓）云
    云。綜觀被告前後之供述，不僅關於是否係所謂「李代書」
    之人所委託代辦此重要之點前後供述不一，且衡情若其係因
    辦理貸款而申辦電話，其地址應為被告當時之住所（即臺北
    縣中和市○○路四一七之三十三號六樓），而不是所謂「李
    代書」所提供之住址（即臺北市○○區○○路四段一五○號
    之一，七樓），此與常理顯然有違，是被告此點所辯，亦不
    足採信。
  (三)綜上所述，本件事證明確，被告犯行已堪認定，被告所辯均
    不足採信。
二、按刑法上之幫助犯，係對於犯罪與正犯有共同之認識，而以
    幫助之意思，對於正犯資以助力，而未參與實施犯罪之行為
    者而言（最高法院七十五年度台上字第一五○九號、八十八
    年度台上字第一二七○號判決亦同此意旨）。是以，如未參
    與實施犯罪構成要件之行為，且係出於幫助之意思提供助力
    ，即屬幫助犯，而非共同正犯。本件被告基於幫助之犯意，
    提供銀行帳戶存摺、印鑑章、金融卡、並申辦號碼為000
    0000000號電話予所謂「李代書」之成年男子所屬詐
    騙集團。集團之人員並利用被告之幫助，使告訴人撥打被告
    代該詐騙集團所申辦之電話，並即意圖為自己不法之所有，
    施用詐術使告訴人陷於錯誤，因而匯款至被告所提供之前揭
    帳戶，是被告所為係參與詐欺罪構成要件以外之行為，且在
    無證據證明被告係以正犯而非以幫助犯之犯意參與犯罪之情
    形下，應認其所為係幫助犯而非正犯行為。是核被告所為，
    係幫助犯刑法第三百三十九條第一項詐欺取財罪。公訴意旨
    雖認被告所為係洗錢防制法第九條第一項之幫助犯，惟按洗
    錢防制法之制定，旨在防止特定重大犯罪不法所得之資金或
    財產，藉由洗錢行為，諸如經由各種金融機關或其他交易管
    道，轉換成為合法來源之資金或財產，切斷資金與當初犯罪
    行為之關連性，隱匿犯罪行為或該資金不法來源或本質，使
    偵查機關無法藉由資金之流向追查犯罪行為人，其所保護之
    法益為國家對特定重大犯罪之追訴及處罰。又洗錢行為係指
    行為人為掩飾或隱匿自己重大犯罪所得財物或財產上之利益
    （洗錢防制法第二條第一款），或行為人掩飾、收受、搬運
    、寄藏、故買或牙保他人因重大犯罪所得財物或財產上之利
    益（同法第二條第二款）。除利用不知情之合法管道（如金
    融機關）為之外，其他使所得財物或利益之來源合法化，或
    改變該財物或利益之本質，以避免追訴處罰之掩飾、藏匿犯
    特定重大犯罪所得財產或利益之行為均屬之。若非先有犯罪
    所得或利益，再加以掩飾或隱匿，而係取得犯罪所得或利益
    之犯罪手段，或未合法化犯罪所得或利益之來源，而能一目
    了然來源之不法性，即非洗錢防制法所規範之對象。經查本
    件係以自稱「李代書」成年男子等所組成之詐騙集團，利用
    被告所提供之帳戶，將詐欺所得之款項直接匯入該帳戶，該
    詐騙集團之人員要求告訴人將金錢匯入被告提供之帳戶此行
    為，本即係該詐欺集團為實施其詐欺行為之犯罪手段，並非
    於取得財物後，另為掩飾、隱匿其詐欺所得之行為，亦非被
    告於該詐欺集團實施詐欺犯罪取得財物後，另由被告為之掩
    飾、隱匿行為，此自告訴人於接獲電話偽稱可辦理退稅後，
    直接依指示至ＡＴＭ（即自動櫃員機）以轉帳方式將金錢匯
    入被告所提供之帳戶內等情可得而知。且偵查機關得藉由告
    訴人將款項匯入被告帳戶等情，一目了然資金來源之不法性
    ，並得以追查資金之流向，資金與當初犯罪行為之關連性並
    未被切斷，與「掩飾」、「隱匿」之性質亦有不符，核與洗
    錢防制法第二條規定之洗錢行為構成要件有間。況刑法上之
    常業犯，係以同一犯罪行為之意思反覆為之而成立，是行為
    人須有反覆從事某種行為之主觀意思，並以該項行為之所得
    供作日常生活給養所須之客觀事實表現；惟依卷附之資料及
    證據，僅能證明「李代書」、「張課長」等組成之詐騙集團
    曾以電話向告訴人訛稱辦理退稅款，使告訴人陷於錯誤而匯
    款至被告所提供之帳戶，除此之外無證據證明另有詐欺犯行
    ，亦無其他證據足以證明該詐騙集團有恃該行為營生之客觀
    事實，自難論以常業犯，是本件未緝獲之正犯依現存證據，
    應僅能成立普通詐欺罪而非常業詐欺罪。故本件未予緝獲之
    正犯所為既非屬洗錢防制法第三條所稱之重大犯罪（就本案
    而言，即係刑法第三百四十條之常業詐欺罪），被告自亦不
    構成幫助洗錢之犯行。是公訴人被告構成幫助洗錢罪等，尚
    有未洽，惟其基本事實既屬同一，在本院已依刑事訴訟法第
    九十五條第一款告知被告變更起訴法條之旨，使其得行使訴
    訟上防禦權後，自應由本院依刑事訴訟法第三百條規定變更
    起訴法條。又檢察官雖僅就被告提供前開帳戶資料幫助詐欺
    取財之犯行提起公訴，並未就被告申辦電話供該詐騙集團使
    用此部分之幫助詐欺罪犯行予以起訴，然該部分與起訴部分
    既有連續犯之裁判上一罪關係，自為為起訴效力所及，本院
    應併予審理。被告先後交付帳戶資料及提供電話號碼之二次
    幫助詐欺取財犯行，時間緊接，觸犯構成要件相同罪名，顯
    係基於概括犯意為之，依連續犯規定以詐欺取財之幫助犯一
    罪論，並加重其刑（按連續幫助與幫助連續為不同之犯罪態
    樣，如基於概括犯意，多次幫助他人犯罪，為連續幫助，該
    幫助者有多次犯罪行為；如以一幫助行為，幫助他人連續犯
    罪，則為幫助連續，就幫助犯而言，僅有一次犯罪行為，最
    高法院八十七年度台上字第三八六五號著有判決可資參照）
    。被告幫助他人犯前開罪名，爰依刑法第三十條第二項之規
    定，按正犯之刑減輕之，並依刑法第七十一條第一項之規定
    ，先加後減。爰審酌被告提供帳戶予成年男子之「李代書」
    等人所屬之詐騙集團使用，所為已影響社會正常交易安全，
    增加被害人尋求救濟之困難，並使犯罪之追查趨於複雜，危
    害社會情節甚鉅及其犯罪之動機、目的、手段、生活狀況、
    智識程度暨犯罪後之態度等一切情狀，量處如主文所示之刑
    ，以示懲儆。至被告交予「李代書」之上開銀行存摺、金融
    卡與印鑑章等物，雖係供犯罪所用之物，但未經扣案，迄今
    仍未取回，且非義務沒收之物，爰不為沒收之諭知，附此敘
    明。
據上論斷，依刑事訴訟法第二百九十九條第一項前段、第三百條
，刑法第五十六條、第三百三十九條第一項、第三十條第二項，
罰金罰鍰提高標準條例第一條前段，判決如主文。
本案經檢察官乙○○到庭執行職務
中華民國　  九十三  　年  　十二  　月　　二十八    　日
                            臺灣臺北地方法院刑事第十四庭
                                  審判長法  官  吳靜怡
                                        法  官  孫萍萍
                                        法  官  吳冠霆
右正本證明與原本無異。
如不服本判決，應於判決送達後十日內向本院提出上訴狀（應抄
附繕本）。告訴人或被害人如對於本判決不服者，應具備理由請
求檢察官上訴，其上訴期間之計算係以檢察官收受判決正本之日
期為準。
                                        書記官  楊文祥
中華民國　  九十三  　年  　十二  　月　　二十八    　日
附錄本案論罪科刑法條：
中華民國刑法第三百三十九條
(普 通詐欺罪)意 圖為自己或第三人不法之所有，以詐術使人將
本人或第三人之物交付者，處五年以下有期徒刑、拘役或科或併
科一千元以下罰金。
以前項方法得財產上不法之利益或使第三人得之者，亦同。
前二項之未遂犯罰之。
